ACORDAO-COMPLETO-2553417

ACÓRDÃO 7169/2022 ATA 40/2022 - SEGUNDA CÂMARA

VISTOS, relatados e discutidos estes autos que cuidam de tomada de contas especial instaurada pela Secretaria Nacional de Segurança Alimentar e Nutricional, do Ministério do Desenvolvimento Social, em desfavor de Jose Augusto Silva Oliveira, em razão de não comprovação da regular aplicação dos recursos repassados pela União realizadas por meio do Convênio 55000857200800030, registro Siafi 635575, firmado com a Universidade Estadual do Maranhão (UEMA) .
ACORDAM os Ministros do Tribunal de Contas da União, reunidos em Sessão da Segunda Câmara, diante das razões expostas pelo Relator, em:
9.1. declarar, de ofício, a insubsistência de todos os atos processuais praticados após o Acórdão 17970/2021-TCU-Segunda Câmara, tendo em vista o vício insanável da notificação de dívida levada a efeito pelo Ofício 60568/2021-TCU/Seproc, de 23/10/2021;
9.2. tramitar o processo para a Secretaria de Gestão de Processos (Seproc) para a adoção das providências a seguir e demais atos sob sua responsabilidade:
9.2.1. expedir notificações à representante legal do Sr. José Augusto Silva Oliveira, Sra. Maria de Jesus Freitas Passos, à Procuradoria da República/MA, à Secretaria Especial de Desenvolvimento Social e à Assessoria de Controle Interno do Ministério da Cidadania;
9.2.2. requerer à Secretaria Executiva do Ministério da Cidadania o cancelamento da inscrição do Sr. José Augusto Silva Oliveira no Cadastro Informativo de Créditos Não Quitados do Setor Público Federal (Cadin) ; 
9.2.3. cancelar o trânsito em julgado do Acórdão 17970/2021-TCU-Segunda Câmara.

Tomada de contas especial instaurada pela Secretaria Nacional de Segurança Alimentar e Nutricional, do Ministério do Desenvolvimento Social, em desfavor de Jose Augusto Silva Oliveira, em razão de não comprovação da regular aplicação dos recursos repassados pela União realizadas por meio do Convênio 55000857200800030, registro Siafi 635575, firmado entre o extinto Ministério do Desenvolvimento Social e Combate à Fome e a Universidade Estadual do Maranhão (UEMA).

Segunda Câmara

Universidade Estadual do Maranhão.

3. Interessados/Responsáveis:
3.1. Interessado: Secretaria Especial do Desenvolvimento Social.
3.2. Responsável: Jose Augusto Silva Oliveira (XXX.148.403-XX).

13.1. Ministros presentes: Bruno Dantas (Presidente), Aroldo Cedraz e Antonio Anastasia (Relator).
13.2. Ministro-Substituto presente: Marcos Bemquerer Costa.

JOSÉ AUGUSTO SILVA OLIVEIRA

ANTONIO ANASTASIA

Transcrevo a seguir, nos termos do art. 1º, § 3º, inciso I, da Lei nº 8.443/92, a instrução lavrada no âmbito da Secretaria de Controle Externo de Tomada de Contas Especial (peça 141) , cujas conclusões contaram com a anuência do titular daquela unidade técnica (peça 142) , bem como do MP/TCU, representado pelo Subprocurador-Geral Paulo Soares Bugarin (peça 143) .
	"Cuidam os autos de tomada de contas especial instaurada pela Secretaria Nacional de Segurança Alimentar e Nutricional, do Ministério do Desenvolvimento Social, em desfavor de Jose Augusto Silva Oliveira (CPF: XXX.148.403-XX) , em razão de não comprovação da regular aplicação dos recursos repassados pela União realizadas por meio do Convênio 55000857200800030, registro Siafi 635575 (peça 14) , firmado entre o extinto Ministério do Desenvolvimento Social e Combate à Fome e a Universidade Estadual do Maranhão (UEMA) , e que tinha por objeto o "apoio à implementação de sistemas de produção agroecológicos no Município de São Luís/MA, com capacitação pedagógica dos trabalhadores rurais em agroecologia, segurança alimentar, qualidade nutricional e estratégias de inserção no mercado local, a fim de fortalecer centros de apoio à agricultura urbana e periurbana".
2.	O Tribunal manifestou-se em relação ao mérito do processo por intermédio do Acórdão 17970/2021-TCU-Segunda Câmara, cujo teor é o seguinte (peça 118) :
ACORDAM os Ministros do Tribunal de Contas da União, reunidos em Sessão da 2ª Câmara, diante das razões expostas pelo Relator, em:
9.1. julgar irregulares, nos termos dos arts. 1º, inciso I, 16, inciso III, alínea "c", da Lei nº  8.443, de 16 de julho de 1992, c/c os arts. 19 e 23, inciso III, da mesma Lei, as contas do responsável José Augusto Silva Oliveira, condenando-o ao pagamento das importâncias discriminadas, atualizadas monetariamente e acrescidas dos juros de mora calculados a partir das datas discriminadas até a data da efetiva quitação do débito, fixando-lhe o prazo de quinze dias, para que comprove o recolhimento das referidas quantias aos cofres do Tesouro Nacional, nos termos do art. 23, inciso III, alínea "a", da Lei nº  8.443, de 1992, c/c o art. 214, inciso III, alínea "a", do Regimento Interno;  
	VALOR ORIGINAL (R$) 
	DATA DA OCORRÊNCIA
	DÉBITO/CRÉDITO

	400.000,00
	27/11/2008
	Débito

	95.054,68
	2/7/2012
	Crédito

	110.000,00
	2/7/2012
	Crédito

	3.777,36
	2/7/2012
	Crédito

9.2. aplicar ao responsável José Augusto Silva Oliveira a multa prevista no art. 57 da Lei nº  8.443, de 1992, c/c o art. 267 do Regimento Interno, no valor de R$ 39.000,00 (trinta e nove mil reais) , fixando-lhe o prazo de quinze dias, a contar da notificação, para que comprove, nos termos do art. 214, inciso III, alínea "a", do Regimento Interno, o recolhimento da dívida aos cofres do Tesouro Nacional, atualizada monetariamente desde a data deste acórdão até a do efetivo recolhimento, se paga após o vencimento, na forma da legislação em vigor;
9.3. autorizar, desde logo, se requerido, com fundamento no art. 28, inciso I, da Lei nº  8.443, de 1992, c/c o art. 217, §§ 1º e 2º do Regimento Interno, o parcelamento das dívidas referidas nos itens 9.1 e 9.2 em até 36 parcelas, incidindo, sobre cada parcela, corrigida monetariamente, os correspondentes acréscimos legais, fixando-lhe o prazo de quinze dias, a contar do recebimento da notificação, para comprovar o recolhimento da primeira parcela, e de trinta dias, a contar da parcela anterior, para comprovar os recolhimentos das demais parcelas, devendo incidir, sobre cada valor mensal da dívida referida no item 9.1 os juros de mora devidos, na forma prevista na legislação em vigor, alertando o responsável de que a falta de comprovação do recolhimento de qualquer parcela importará o vencimento antecipado do saldo devedor, nos termos do § 2º do art. 217 do Regimento Interno;
9.4. autorizar, desde logo, a cobrança judicial das dívidas, nos termos do art. 28, inciso II, da Lei 8.443, de 1992, caso não atendida a notificação;
9.5. dar ciência deste acórdão ao responsável e ao Ministério da Cidadania, para ciência, informando-os de que seu inteiro teor, incluindo relatório e voto que o fundamentam, pode ser acessado em www.tcu.gov.br/acordaos;
9.6. enviar cópia deste acórdão, acompanhado do relatório e do voto que o fundamentam, à Procuradoria da República no Maranhão, informando-a de que o inteiro teor da deliberação pode ser acessado em www.tcu.gov.br/acordaos.
3.	Consta da peça 140, petição inominada subscrita pela Advogada Maria de Jesus Freitas Passos, por meio da qual requer ao Tribunal que declare insubsistentes todos os atos processuais praticados após o Acórdão 17970/2021-TCU-Segunda Câmara. Isso porque, em seu sentir, pelo fato de o Tribunal não ter encontrado os patronos do Sr. José Augusto Silva Oliveira, deveria ter notificado pessoalmente o responsável em vez de dar seguimento à marcha processual ao atestar o trânsito em julgado do decisum condenatório.
4.	Levando-se em consideração o teor do documento acostado à peça 111, a Secretaria de Gestão de Processos - Seproc notificou o Sr.  Fábio Luis Costa Duailibe acerca do teor do Acórdão 17970/2021-TCU-Segunda Câmara por meio do Ofício 60568/2021-TCU/Seproc, de 23/10/2021 (peças 128 e 129) . Ocorre que o documento acostado à peça 111 não tem nenhuma correlação com os presentes autos. A uma, porque o substabelecimento sem reserva de poderes ocorre no âmbito das ações 0823675-05.2020.8.10.0001, 0815465-62.2020.8.10.0001 e 08154656220208100001. A duas, porque a Sr. Maria de Jesus Freitas Passos representava nas ações 0823675-05.2020.8.10.0001, 0815465-62.2020.8.10.0001 e 08154656220208100001 a entidade Arpen - Associação dos Registradores de Pessoas Naturais. A três, a citada pessoa jurídica sequer é parte nos presentes autos.
5.	No caso concreto, não houve problema na localização do representante legal. Na verdade, houve equívoco em relação ao destinatário do expediente de notificação de dívida. Isso porque, a par do relatado no item anterior, a Sra. Maria de Jesus Freitas Passos jamais deixou defender os interesses do Sr. José Augusto Silva Oliveira nos presentes autos (peça 109) . 
6.	Assim sendo, todos os atos processuais praticados após o Acórdão 17970/2021-TCU-Segunda Câmara devem ser declarados, de ofício, insubsistentes. Após a decisão do Tribunal, o processo deve ser tramitado à Secretaria de Gestão de Processos - Seproc para a adoção das providencias sob sua responsabilidade, a exemplo da emissão de novos expedientes de notificação e de requerimento para o cancelamento da inscrição do Sr. José Augusto Silva Oliveira no Cadastro Informativo de Créditos Não Quitados do Setor Público Federal (Cadin) , bem como o cancelamento do trânsito em julgado da decisão condenatória.
7.	Em face do exposto, submetemos o presente processo à consideração superior, para posterior envio ao Relator, via MPTCU, com as seguintes propostas:
a) declarar, de ofício, a insubsistência de todos os atos processuais praticados após o Acórdão 17970/2021-TCU-Segunda Câmara, tendo em vista o vício insanável da notificação de dívida levada a efeito pelo Ofício 60568/2021-TCU/Seproc, de 23/10/2021;
b) após a decisão que o Tribunal vier a adotar, tramitar o processo para a Secretaria de Gestão de Processos - Seproc para a adoção das providências sob sua responsabilidade, a exemplo:
b.1) expedir notificações à representante legal do Sr. José Augusto Silva Oliveira, Sra. Maria de Jesus Freitas Passos, à Procuradoria da República/MA, à Secretaria Especial de Desenvolvimento Social e à Assessoria de Controle Interno do Ministério da Cidadania;
b.2) requerer à Secretaria Executiva do Ministério da Cidadania o cancelamento da inscrição do Sr. José Augusto Silva Oliveira no Cadastro Informativo de Créditos Não Quitados do Setor Público Federal (Cadin) ; e
b.3) cancelar o trânsito em julgado do Acórdão 17970/2021-TCU-Segunda Câmara.
MANIFESTAÇÃO DO MINISTÉRIO PÚBLICO JUNTO AO TCU
	O Ministério Público junto ao Tribunal, representado pelo Subprocurador-Geral Paulo Soares Bugarin, manifestou-se de acordo com a proposta da SecexTCE, conforme o Parecer à peça 143, a seguir transcrito.
 
	"Trata-se de tomada de contas especial instaurada pela Secretaria Nacional de Segurança Alimentar e Nutricional, do Ministério do Desenvolvimento Social, tendo como responsável o Sr. José Augusto Silva Oliveira, em razão da não comprovação da regular aplicação dos recursos repassados por meio do Convênio 30/2008-SESAN, firmado com a Universidade Estadual do Maranhão - UEMA.
Na presente fase processual, discute-se a ocorrência de falha na notificação do patrono do responsável do teor do Acórdão condenatório.
Conforme alertado pela Advogada Maíra de Jesus Freitas Passos, em sua petição de peça 140, não houve a regular notificação dos patronos do Sr. José Augusto Silva Oliveira, como também não houve a notificação pessoal do responsável.
A assessoria da SecexTCE efetivamente constatou que o Tribunal tomou por base a Procuração de substabelecimento sem reserva de poderes, assinada pela Sra. Maíra de Jesus Freitas Passos em favor do Sr. Fábio Luís Costa Duailibe, para elaborar o Ofício de notificação (peça 141) .
Ocorre, como apontado pela unidade técnica, que o referido substabelecimento não tem qualquer correlação com os presentes autos, o que levou ao equívoco no endereçamento do Ofício 60568/2021-TCU/Seproc, o qual buscava notificar o responsável do teor do Acórdão 17970/2021-TCU-Segunda Câmara (peças 128 e 129) .
Em vista disso, a notificação efetivada por meio do Ofício 60568/2021-TCU/Seproc é inválida e, por consequência, todos os atos processuais daí decorrentes, em especial o ateste de trânsito em julgado acostado à peça 131.
7. Ante o exposto, este representante do MPTCU manifesta-se de acordo com a proposta da unidade técnica de peça 141, p. 2-3."
É o Relatório.

Maíra de Jesus Freitas Passos (8139/OAB-MA), representando Jose Augusto Silva Oliveira.

Subprocurador-Geral Paulo Soares Bugarin.

TOMADA DE CONTAS ESPECIAL. CONTAS IRREGULARES. DÉBITO. MULTA. VÍCIO INSANÁVEL. FALHA NA NOTIFICAÇÃO DO PATRONO DO RESPONSÁVEL DO TEOR DO ACÓRDÃO CONDENATÓRIO. INSUBSISTÊNCIA DOS ATOS PROCESSUAIS APÓS A PROLAÇÃO DO ACÓRDÃO.

TOMADA DE CONTAS ESPECIAL (TCE)

Secretaria de Controle Externo de Tomada de Contas Especial (SecexTCE).

Trata-se de tomada de contas especial instaurada pela Secretaria Nacional de Segurança Alimentar e Nutricional, do Ministério do Desenvolvimento Social, em desfavor de Jose Augusto Silva Oliveira, em razão de não comprovação da regular aplicação dos recursos repassados pela União realizadas por meio do Convênio 55000857200800030, registro Siafi 635575 (peça 14) , firmado com a Universidade Estadual do Maranhão (UEMA) . 
2.	O objeto do ajuste era "apoio à implementação de sistemas de produção agroecológicos no Município de São Luís/MA, com capacitação pedagógica dos trabalhadores rurais em agroecologia, segurança alimentar, qualidade nutricional e estratégias de inserção no mercado local, a fim de fortalecer centros de apoio à agricultura urbana e periurbana".
3.	O processo foi apreciado pelo Tribunal mediante o Acórdão 17970/2021-TCU-Segunda Câmara.
4.	Porém, como visto no Relatório antecedente, após a prolação do acórdão condenatório não houve a regular notificação dos patronos do Sr. José Augusto Silva Oliveira, como também não houve a notificação pessoal do responsável. Isso, porque tomou-se por base a procuração de substabelecimento à peça 141. No entanto, o referido substabelecimento não tem qualquer correlação com os presentes autos, o que levou ao equívoco no endereçamento do Ofício 60568/2021-TCU/Seproc, o qual buscava notificar o responsável do teor do Acórdão 17970/2021-TCU-Segunda Câmara (peças 128 e 129) .
5.	Por essa razão a unidade técnica, com o apoio do MP/TCU, propõe "declarar, de ofício, a insubsistência de todos os atos processuais praticados após o Acórdão 17970/2021-TCU-Segunda Câmara".
6.	Diante desse cenário, acolho a proposta da SecexTCE, que contou com a anuência do MP/TCU, e voto por que o Tribunal adote a minuta de acórdão que ora submeto à apreciação deste Colegiado.
TCU, Sala das Sessões, em 22 de novembro de 2022.
ANTONIO ANASTASIA 
Relator